【裁判字號】    95,訴,207
【裁判日期】    951031
【裁判案由】    回復原狀等
【裁判全文】
臺灣士林地方法院民事判決               95年度訴字第207號
原      告  丙○○
                        之2
訴訟代理人  蔡文生律師
被      告  乙○○
                        2 樓.
訴訟代理人  郭登富律師
            陳勇成律師
上列當事人間請求回復原狀事件，本院於民國95年10月11日言詞
辯論終結，判決如下：
    主      文
被告應返還原告瑞泰纖維工業股份有限公司貳拾萬股股票，如不
能返還時，被告應給付原告新臺幣佰捌拾肆萬伍仟貳佰元及自
民國95年5 月22日起至清償日止，按週年利率5%計算之利息。
訴訟費用由被告負擔。
本判決第一項於原告以新臺幣壹佰貳拾捌萬壹仟柒佰拾元為
被告供擔保後，得假執行。但被告如於假執行程序實施前，以新
臺幣佰捌拾肆萬伍仟貳佰元為原告預供擔保或將上開金額提存
後，得免為假執行。
    事實及理由
一、原告起訴主張：
  (一)緣兩造之父劉營山生前為上市公司宏洲化學工業股份有限公
    司（下稱宏洲公司）之發起人兼副總經理，因經營事業有成
    ，並為利其資金運用及節稅之計，舉凡所購入之股票或不動
    產概分別借用其配偶即先母劉蘇紫娟、子女即原告之兄弟、
    被告及其配偶李建哲等人名義登記為所有權人，先父同時自
    行保管股票、不動產所有權狀及被告等名義人之印章、存摺
    。迨83年間原告銜父之命返國擔任其特助，其中要務即係代
    父出租、買賣所有以其配偶及子女名義登記之不動產及股票
    。惟86年3 月28日劉營山病歿，被告逕自認為以被告及其配
    偶李建哲名義登記之股票及不動產均屬其所有，誣指原告前
    銜父命所代為出售被告及其配偶名義之和益化學工業股份有
    限公司暨宏洲公司股票，及出租坐落臺北縣三重市○○路○
    段609 巷14號4 樓之8 房地等行為，涉及竊盜、侵占及偽造
    文書等刑責，竟向臺灣士林地方法院檢察署提出告訴。
  (二)臺灣士林地方法院檢察署以89年度偵字第1882號受理被告提
    出之刑事告訴後，經偵查結果，發現被告所指述竊取被告名
    義之股票出售及出租被告名義之房地，均係兩造之父劉營山
    生前所為，故予以原告不起訴處分。89年10月原告接獲不起
    訴處分書後，因顧及兩造為姐弟關係，故同意退讓以息爭止
    訟，兩造遂於89年12月20日簽訂「劉營山先生遺產分配補充
    協議書」，約定原告同意以贈與及出售等方式給付被告瑞泰
    纖維工業股份有限公司（下稱瑞泰公司）20萬股股票，被告
    則應於89年12月20日撤回對原告之竊盜、侵占、偽造文書等
    告訴。詎因被告所提親屬間竊盜及侵占罪嫌雖得撤回告訴結
    案，但關於偽造文書罪非屬告訴乃論之罪，仍因被告於撤回
    前聲請再議，經臺灣高等法院檢察署發回續行偵查，92年9
    月臺灣士林地方法院檢察署檢察官仍以90年度調偵字第161
    號予原告不起訴處分。孰料，原告縱已於89年12月28日、90
    年3 月22日、90年3 月26日分別以贈與及出售等方式移轉瑞
    泰公司20萬股股票予被告，被告竟違反上開撤回告訴以息爭
    止訟之協議意旨，仍具狀向臺灣高等法院檢察署聲請再議，
    經臺灣士林地方法院檢察署以92年度偵續一字第45號不起訴
    處分後，被告仍具狀聲請再議，以致被告於89年間之誣指告
    訴迄今尚未終結，被告所為顯係故意違反兩造於89年12月20
    日簽訂之協議書，故原告爰以本起訴狀繕本送達被告作為解
    除兩造於89年12月20日所簽訂協議書之意思表示通知，並請
    求被告回復原狀，返還原告所給付之瑞泰公司20萬股股票。
  (三)按「依契約之性質或當事人之意思表示，非於一定時期為給
    付不能達其契約之目的，而契約當事人之一方不按照時期給
    付者，他方當事人得不為前條之催告，解除其契約。」，民
    法第255 條定有明文。又依民法第98條及第309 條規定，解
    釋意思表示應探求當事人之真意，不得拘泥於所用之辭句；
    而債務之清償履行，應依債之本旨為之，始有消滅債之關係
    之效力。查本件兩造因臺灣士林地方法院檢察署89年度偵字
    第1882號案件，而於89年12月20日和解簽訂協議書，原告之
    所以同意以贈與等方式將系爭瑞泰公司20萬股股票移轉予被
    告，其真意即在於被告應撤回對原告所提之竊盜、侵占、偽
    造文書等告訴，以息爭止訟，嗣雖因偽造文書罪非屬告訴乃
    論之罪，不得撤回結案，惟徵諸兩造和解所簽訂上開協議書
    之真意，被告如未聲請再議，則臺灣高等法院檢察署發回續
    行偵查，經臺灣士林地方法院檢察署於92年9 月偵結予原告
    90年度調偵字第161 號不起訴處分時，全案即應終結確定，
    乃被告違反上開撤回告訴以息爭止訟之本旨，兩次聲請再議
    ，致該案發回續行偵查迄今，是被告不依上開協議書之本旨
    履行，使原告不能達其和解息訟之契約目的，原告自得解除
    上開協議書，訴請被告回復原狀返還系爭股票，又被告如已
    將系爭股票出售或為其他處分而無法返還，被告應依原告當
    時移轉系爭股票予伊之價格即新臺幣（下同）0000000 元返
    還給付原告，並給付原告按週年利率5%計算之遲延利息等語
    ，並聲明：(1)被告應返還原告瑞泰公司20萬股股票，如不能
    返還時，被告應給付原告0000000 元及自起訴狀繕本送達之
    翌日起迄清償日止，按年息5%計算之利息。(2)訴訟費用由被
    告負擔。(3)原告願供擔保請准宣告假執行。
二、被告則辯以：
    本件原告因認被告違反兩造於89年12月20日所簽訂「劉營山
    先生遺產分配補充協議書」第二點關於撤回告訴以止息訟爭
    之協議意旨，仍對原告之不起訴處分具狀聲請再議，乃起訴
    請求被告回復原狀，將原告所給付之瑞泰公司20萬股股票返
    還予原告，惟查：
    (一)兩造所簽立之「劉營山先生遺產分配補充協議書」主要係
      就劉營山先生所留遺產所為之分配協議，與原告竊盜、侵
      占、偽造文書等行為無涉，故非可以此補充協議書之簽訂
      ，率認被告對於原告竊盜、侵占、偽造文書等行為具有和
      解之意。
    (二)再者，就兩造所簽立「劉營山先生遺產分配補充協議書」
      第二點之文義而言，被告應盡之義務乃係「簽署撤回告訴
      狀，於本補充協議簽署之同時為之，並交由信孚國際法律
      事務所向士林地檢署呈遞。」，被告既已簽署撤回告訴狀
      交予信孚國際法律事務所向臺灣士林地方法院檢察署呈遞
      ，顯已善盡履行協議書之義務。
    (三)本件實因協議書文義載明不清，使被告萌生誤會所致。蓋
      倘雙方均有停止日後訟爭之意，應明確於協議書中載有「
      其餘請求拋棄，日後不得再就本事件為一切民、刑事責任
      之訴究。」等語，被告並非法律人，對於法律亦無專業知
      識，其僅是依照不起訴處分書所述「告訴人接受本件不起
      訴處分書後得於七日內以書狀敘述不服之理由，經原檢察
      官向臺灣高等法院檢察署檢察長聲請再議。」等文義，且
      經檢察官告知被告偽造文書係公訴罪不可撤回之情形下，
      方提起再議之聲請，故絕非蓄意違反協議而提起再議。
    (四)被告於95年7 月26日開偵查庭時已向檢察官表示不要再傳
      喚被告之意，原告亦在場聽到，準此可知，被告已無繼續
      進行訴訟之意，然因偽造文書罪係公訴罪，真正當事人乃
      係檢察官與原告，與被告無涉，被告既已無續行訴訟之意
      ，則原告當無必要再向被告訴請回復原狀返還系爭股票等
      語，並聲明：(1)原告之訴及假執行之聲請均駁回。(2)訴訟
      費用由原告負擔。(3)若受不利判決，願供擔保請准宣告免
      為假執行。
三、原告上揭主張，業據提出臺灣士林地方法院檢察署檢察官89
    年度偵字第1882號不起訴處分書、90年度調偵字第161 號不
    起訴處分書、92年度偵續一字第45號不起訴處分書、臺灣士
    林地方法院檢察署92年10月21日呈、94年11月17日呈、劉營
    山先生遺產分配補充協議書、財政部國稅局贈與稅免稅證明
    書、證券交易稅一般代徵稅額繳款書及戶籍謄本等件為證，
    被告就其為原告之姐、其曾對原告提出偽造文書等罪嫌之告
    訴、兩造簽有上開協議書、其已取得原告所移轉之系爭股票
    及在原告獲不起訴處分後其仍聲請再議等情及上述文件皆不
    爭執，惟以前詞置辯，是本件審酌之重點厥在於被告之聲請
    再議是否違反兩造所訂之協議？
四、按解釋意思表示，應探求當事人之真意，不得拘泥於所用之
    辭句，民法第98條定有明文。次按解釋契約，應探求當事人
    立約時之真意，而真意何在，又應以過去事實及其他一切證
    據資料為斷定之標準，不能拘泥文字致失真意，即解釋契約
    ，應斟酌訂立契約當時及過去之事實暨交易上之習慣，依誠
    信原則，從契約之主要目的，及經濟價值作全盤之觀察。又
    解釋意思表示端在探求表意人為意思表示之目的性及法律行
    為之和諧性，解釋契約尤須斟酌交易上之習慣及經濟目的，
    依誠信原則而為之。關於法律行為之解釋方法，應以當事人
    所欲達到之目的、習慣、任意法規及誠信原則為標準，合理
    解釋之，其中應將目的列為最先，習慣次之，任意法規又次
    之，誠信原則始終介於其間以修正或補足之（最高法院85年
    度臺上字第517 號、88年度臺上字第1671號判決要旨參照）
    。經查：
    (一)證人即書立協議書之見證律師甲○○到庭證稱：「（是否
      處理過兩造間之糾紛？）有，大約4 、5 年前，當時被告
      對原告提出刑事偽造文書告訴，我了解緣由後，建議被告
      用協調方式解決，被告有同意，經過多次溝通，雙方有和
      解，我根據他們談好議定的內容打成協議書，並擔任見證
      人。協議內容大致上原告補貼被告股票，被告則向檢察署
      撤銷刑事告訴，當時約定是被告不再追究原告刑事方面的
      責任，協議簽名時，被告有當場簽撤回告訴狀，並當場交
      給原告。」、「（提示原證2 並告以要旨，問證人有何意
      見？）這是兩造當時所簽的協議書，撤回告訴狀當時應該
      當場交給原告，會有第二點，是不再追究原告刑事責任，
      當時我有跟被告說，偽造文書非告訴乃論，但依據經驗，
      如跟檢察官表明撤回，檢察官應該會不起訴處分，當時兩
      造都瞭解我的說明，所以才簽協議書。」、「（當時有無
      確切告知被告，其他請求均拋棄，不得再為民、刑事訴追
      ？）因我知道偽造文書是非告訴乃論，沒有所謂拋棄刑事
      追訴的問題，所以沒有在協議書上這樣註明，但我有跟兩
      造口頭說明。」等語（見本院95年7 月31日言詞辯論筆錄
      第2 頁至第3 頁）。依證人所述，足見兩造係在聽取證人
      之專業意見後始簽訂本件協議書，約定原告移轉系爭股票
      予被告，被告則撤回對原告之竊盜、侵占、偽造文書等告
      訴；且兩造既均理解偽造文書罪無撤回告訴之問題，則原
      告之所以簽訂本件協議，無非在求訴訟得經由被告之撤回
      告訴而獲終局不起訴處分以解決，而被告經證人解說後，
      對此亦了然於胸，則兩造顯有被告不再追究原告刑責以息
      訟止爭之共識甚明，被告辯稱因協議書所載文義不明，致
      其萌生誤會云云，洵不足取。
    (二)被告另辯以其並非法律人，對於法律亦無專業知識，其僅
      是依照不起訴處分書所述「告訴人接受本件不起訴處分書
      後得於七日內以書狀敘述不服之理由，經原檢察官向臺灣
      高等法院檢察署檢察長聲請再議。」等文義，且經檢察官
      告知偽造文書係公訴罪不可撤回之情形下，方提起再議之
      聲請，故絕非蓄意違反協議而提起再議云云。惟按告訴人
      接受不起訴或緩起訴處分書後，得於七日內以書狀敘述不
      服之理由，經原檢察官向直接上級法院檢察署檢察長或檢
      察總長聲請再議。又再議之聲請，原檢察官認為有理由者
      ，應撤銷其處分，除前條情形外，應繼續偵查或起訴。刑
      事訴訟法第256 條第1 項、第257 條第1 項分別定有明文
      。是告訴人對於不起訴處分如未再議，該不起訴處分即告
      確定，當事人即得免受刑事訴究。本件兩造既在專業律師
      之建議下簽訂系爭協議書，以圖兩造糾紛之完全、終局解
      決，被告即不得再以任何形式追究原告刑事責任，詎被告
      竟二度對檢察官所為不起訴處分聲請再議，顯係欲藉此使
      案件得以續行偵查或起訴，以達訴究原告刑事責任之目的
      甚明，此舉實與系爭協議書所約定撤回告訴之目的在於不
      再追究原告刑責者相違，被告辯稱其非法律專業人士，未
      必瞭解法律效果云云，尚難採憑。
    (三)被告另稱其無繼續進行訴訟之意，然因偽造文書罪係公訴
      罪，真正當事人乃係檢察官與原告，與被告無涉云云。惟
      檢察官係被動依被告再議之聲請，而為後續之處置，若被
      告接受不起訴處分後，未於法定期間內聲請再議，該不起
      訴處分即告確定，故被告所辯乃倒果為因，其違反系爭協
      議書之約定甚明。
    (四)被告違反兩造間所訂協議書內容已如前述，該協議書屬合
      法有效之無名契約，既經原告依法解除，原告自得依民法
      第259 條第1 款請求被告回復原狀，返還瑞泰公司20萬股
      股票予原告。又系爭股票非公開上市股票，惟仍得透過交
      易、贈與方式而取得，應屬代替物，然瑞泰公司如有公司
      法第五章第十一節所定解散、合併或分割之情形發生，似
      難謂無不能給付之可能，則被告如不能返還系爭股票時，
      原告自得請求被告依兩造當時移轉系爭股票之價格即
      0000000 元返還予原告，並給付原告自起訴狀繕本送達之
      翌日即95年5 月22日起至清償日止，按週年利率5%計算之
      利息。
    (五)從而，原告依解除契約回復原狀之法律關係，請求被告返
      還瑞泰公司20萬股股票，如不能返還時，應給付原告
      0000000 元及自95年5 月22日起至清償日止，按週年利率
      5%計算之利息，為有理由，應予准許。
五、兩造陳明願供擔保，聲請宣告假執行或免為假執行，經核均
    與規定相符，爰分別酌定相當之擔保金額宣告之。
六、本件判決基礎已臻明確，兩造其餘攻防方法及訴訟資料，經
    本院審酌後，核與判決不生影響，無逐一論述之必要，併此
    敘明。
七、據上論結，原告之訴為有理由，依民事訴訟法第78條、第
    390條第2項、第392條第2項，判決如主文。
中    華    民    國    95    年    10    月    31    日
                  家事法庭  法  官  陳文通
以上正本證明與原本無異。
如對本判決上訴，應於判決送達後20日內向本院提出上訴狀。
中    華    民    國    95    年    10    月    31    日
                            書記官  劉奕湘


司法院資訊處製作；財團法人民間司法改革基金會備份。
